臺灣臺北地方法院民事判決
111年度訴字第1329號
原      告  李育霖  
被      告  吳子汝  

上列當事人間請求損害賠償等事件，本院於民國111年7月20日言
詞辯論終結，判決如下：
    主  文
被告應給付原告新臺幣參萬元，及自民國一一一年二月一日起至
清償日止，按年息百分之五計算之利息。
原告其餘之訴駁回。
訴訟費用由被告負擔百分之二十，餘由原告負擔。
本判決第一項得假執行。但被告如以新臺幣參萬元為原告預供擔
保後，得免為假執行。
    事實及理由
壹、程序方面：
　　原告起訴時聲明第2項原為：被告應於臺北市○○區○○街000巷
    0號明顯處所（下稱系爭處所）及莎莎家堡（兩造居住社區
    名稱，下稱系爭社區）公告欄張貼道歉啟事7日（見北司調
    卷第7頁），嗣於民國111年3月17日具狀將聲明第2項變更為
    ：原告本案勝訴時，被告應於系爭處所、系爭社區公佈欄張
    貼判決書（姓名以外個資需隱藏）7日（見本院卷第19頁）
    ，核屬請求之基礎事實同一，合於民事訴訟法第255條第1項
    第2款規定，應予准許。
貳、實體方面：
一、原告主張：被告於110年5月29日20時46分許，夥同多人於系
    爭社區外馬路，以「垃圾」、「神經病」、「畜生」、「白
    癡」及「不要臉」（下稱系爭侮辱言論）等羞辱性言語向原
    告大聲咆哮，令原告極度不堪，且其聲響已達到周邊住戶均
    可共聞之狀態，使原告於事發後出入社區均擔心其他住戶之
    異樣眼光，內心極度不安與惶恐，被告行為已足使原告在社
    會上之評價受到減損，且使原告身心受到極大創傷，爰依民
    法第184條第1項前段、195條第1項規定，提起本件訴訟等語
    ，並聲明：㈠被告應給付原告15萬元，及自起訴狀繕本送達
    翌日起至清償日止，按年息百分之五計算之利息。㈡原告本
    案勝訴時，被告應於系爭處所、系爭社區公佈欄張貼判決書
    （姓名以外個資需隱藏）7日。
二、被告則以：原告提出之錄影光碟掐頭去尾，原告與訴外人即
    原告之女友金予珊先辱罵我的部分都沒有提出，原告有罵我
    瘋女人、練肖話、不要臉，不要聽我五四三、嘰嘰喳喳，錄
    影中也可以看出金予珊先講「畜生」，我才回擊，當天兩造
    本來是協調系爭社區樹木遭砍問題，後來才發生口角，我並
    非無故挑釁滋事，原告事隔1年才提起訴訟，就是希望證人
    能忘記案發經過，如果原告有受委屈應該當下就會報警等語
    ，資為抗辯，並聲明：原告之訴駁回。
三、經查，兩造於110年5月29日20時46分許在系爭社區發生口角
    ，過程詳如附表所示，被告確曾對原告口出系爭侮辱言論（
    即附表編號3、10、39、43）等節，業據原告提出當日錄影
    光碟為證，並經本院勘驗屬實，有錄影光碟及勘驗筆錄各1
    份在卷可憑（見本院卷第31至32、72至74頁），且為兩造所
    不爭執（見本院卷第75頁），自堪信為真實。
四、得心證之理由：
　　原告主張被告以系爭侮辱言論侵害原告之名譽權，被告應負
    侵權行為損害賠償責任等節，為被告所否認，並以前開情詞
    置辯，是本院應審酌者厥為：㈠被告所為系爭侮辱言論是否
    侵害原告之名譽權？㈡原告請求慰撫金，有無理由？金額為
    若干？㈢原告請求於系爭處所及系爭社區公佈欄張貼判決書
    ，有無理由？茲分述如下：
　㈠被告所為系爭侮辱言論已侵害原告之名譽權：
　⒈按因故意或過失，不法侵害他人之權利者，負損害賠償責任
    ；不法侵害他人之身體、健康、名譽、自由、信用、隱私、
    貞操，或不法侵害其他人格法益而情節重大者，被害人雖非
    財產上之損害，亦得請求賠償相當之金額；其名譽被侵害者
    ，並得請求回復名譽之適當處分，民法第184條第1項前段、
    第195條第1項分別定有明文。又名譽有無受損害，應以社會
    上對個人評價是否貶損作為判斷之依據，苟其行為足以使他
    人在社會上之評價受到貶損，不論其為故意或過失，均可構
    成侵權行為，其行為不以廣佈於社會為必要，僅使第三人知
    悉其事，亦足當之（最高法院90年台上字第646號裁判意旨
    參照）。
　⒉查被告於系爭社區外馬路，對原告口出包含「垃圾、神經病
    、畜生、白癡、不要臉」等系爭侮辱言論，業經本院認定如
    前，該等詞彙依社會通念，均屬對人辱罵之負面不堪用語，
    足使人產生難堪不悅之感受，且被告係在公開場所陳述系爭
    侮辱言論，亦足使原告在社會上之評價受到貶損，當屬侵害
    原告之名譽權。
　⒊被告雖抗辯：原告提出之錄影光碟掐頭去尾，原告與金予珊
    先辱罵我的部分都沒有提出，原告有罵我瘋女人、練肖話、
    不要臉，不要聽我五四三、嘰嘰喳喳，錄影中也可以看出金
    予珊先講「畜生」，我才回擊等語。然觀諸附表所示之內容
    ，雖確僅為兩方口角衝突其中一段之錄影，而非口角衝突始
    末之全程錄影，但錄影本身未經偽造、變造，已足認定被告
    確曾對原告口出系爭侮辱性言論及應成立侵害名譽權責任，
    原告所提出之錄影是否為全程錄影，不會影響被告成立侵權
    行為責任之認定。又縱假設原告與金予珊有於口角過程中先
    行辱罵被告之事實（至原告與金予珊究竟有無先行辱罵被告
    之事實，詳下述），辱罵行為於陳述完畢時即已結束，反擊
    辱罵之行為亦非防衛行為，不符合正當防衛乃對現在不法侵
    害為必要之防衛行為之要件，無適用正當防衛之餘地。況原
    告與金予珊有無辱罵被告而侵害被告名譽權，與被告有無以
    系爭侮辱性言論侵害原告名譽權，係屬二事，本件審理範圍
    係探究後者，至前者並非本件審理範圍，至多僅能作為慰撫
    金數額之斟酌因素，是被告上開所辯，實無足為被告有利之
    認定。
　㈡原告得請求被告給付慰撫金3萬元：
  ⒈按不法侵害他人之人格權，被害人受有非財產上損害，請求
    加害人賠償相當金額之慰撫金時，法院對於慰撫金之量定，
    應斟酌實際加害情形、所造成之影響、被害人痛苦之程度、
    兩造之身分地位、經濟情形及其他各種狀況，以核定相當之
    數額（最高法院47年台上字第1221號、51年台上字第223 號
    裁判要旨參照）。從而，本件原告得請求被告給付慰撫金之
    數額，即應斟酌本件兩造發生爭執之情節始末、系爭侮辱性
    言論之性質，原告名譽權受侵害之程度，及兩造身分地位等
    一切情狀，以為決定。
  ⒉關於原告與金予珊在兩造口角爭執中是否亦對被告口出侮辱
    性言詞乙節，經本院當庭勘驗原告所提之錄影光碟，錄影中
    並未見原告有何侮辱被告之言詞，僅金予珊於爭吵中曾向被
    告稱「畜生講的」（附表編號38號）等語，有勘驗筆錄1份
    在卷可稽（見本院卷第72至74頁）。又證人即系爭社區8-1
    號地下室住○○○○○○○○○○○○○○○○○○區000號地下室房客，原告
    住我正樓上，原告所提錄影畫面中穿橘色短袖者是我，當天
    兩造口角在場之人有兩造、我、金予珊、房東林瑤義、陳小
    姐。我跟林瑤義、被告、還有陳小姐去找原告出來要溝通3
    件事情，即砍樹、噪音、排煙管的事情，原告一開頭就說樹
    的事情他很不高興，然後原告出來就開始罵被告瘋女人、講
    東講西，金予珊跟著一起罵被告你不要臉、你這個白痴，陳
    小姐拿著手機要拍原告與金予珊，但陳小姐沒有按拍攝，陳
    小姐有說你們不要太過份，我們就開始要跟原告要去看樹跟
    排煙管，林瑤義要過去時，原告又開始鬧，後來被告跟金予
    珊就開始用不理性的語言在爭吵，林瑤義就上前制止，要帶
    原告去看排煙管，說我們是來溝通事情，不是來吵架。看完
    排煙管以後，金予珊先跟被告說你要告就告，用高傲的態度
    ，跟原告差不多，他們就是看不起我們地下室的住戶，後來
    才是錄影光碟畫面中的事情，是金予珊開始拍攝，原告所提
    錄影光碟掐頭去尾，沒有記錄到前段、後段的事情，當天金
    予珊有先說不要臉、白痴、畜生，後來被告開始罵金予珊，
    就跟錄影光碟內容一樣，原告在我們去找他時，一開門出來
    就有罵被告瘋女人，講東講西等語（見本院卷第92-95頁）
    ，林旺枝於兩造發生爭執時係與被告一同到場之人，固然立
    場與被告相近，然林旺枝業已具結作證，林旺枝與被告僅為
    鄰居關係，當無為兩造間本件民事糾紛即甘冒刑事偽證罪責
    之可能，且林旺枝證述當天口角之事發經過，即兩造本係要
    溝通三件事情（砍樹、噪音、排煙管），後轉變為兩造辱罵
    口角，可與附表所示內容相互佐證（見附表編號8、26、30
    、49），足見林旺枝係本於事實證述，證述應屬可信，堪認
    被告口出系爭侮辱性言論之情境係在於兩造溝通系爭社區事
    務發生口角，兩造情緒均激動之下所為之一時發洩情緒用詞
    ，由於被告並非單方面對原告口出系爭侮辱性言詞，以事實
    脈絡綜合判斷，被告侵害原告名譽權之主觀惡意、侵害情節
    均非嚴重。
  ⒊本院審酌被告前述主觀惡意、侵害情節，「垃圾」、「神經
    病」、「畜生」、「白癡」及「不要臉」等系爭侮辱言論之
    言論性質及原告名譽權受侵害之程度，並斟酌原告自述為專
    科畢業，從事室內裝潢工程業務，年收入75萬元至100萬元
    ，獎金不定；被告自述為商職肄業，從事網拍行業，現因疫
    情收入不穩定等語（見本院卷第74頁），及兩造資力財產概
    況（見限閱卷）等一切情狀，認原告請求慰撫金15萬元，尚
    嫌過高，應以3萬元為適當，逾此數額之請求，則屬過高，
    尚屬無據。
　㈢原告請求於系爭處所及系爭社區公佈欄張貼判決書，為無理
    由：
　⒈按名譽被侵害者，依民法第195條第1項後段規定，固得請求
    回復名譽之適當處分，惟所謂適當之處分，係指該處分在客
    觀上足以回復被害人之名譽且未逾必要之範圍者而言。關於
    回復之方法及範圍如何方為適當，法院應斟酌被害人之身分
    、地位、被害程度等情況而定（最高法院110年度台上字第3
    003號裁判意旨參照）。查本件被告係於系爭社區外馬路辱
    罵被告，其雖係於不特定多數人得以見聞之場所為侮辱行為
    ，然僅有當時行經該處之路人得以見聞，尚非以網路、媒體
    等媒介散播言論，堪認其言論散佈程度有限。原告亦非公眾
    人物，是其所受損害，以賠償慰撫金之方式及本院判決之宣
    示，應已足填補之，尚無以張貼判決書之方式回復原告之名
    譽之必要。
　⒉況原告請求張貼判決書於系爭處所與系爭社區公佈欄等處，
    惟該等地點屬全體住戶共有，並非被告得以單獨支配之處，
    且社區公佈欄為張貼社區公共事務公告之處，亦不適於作為
    解決兩造私人爭端之場所。因此，原告請求被告應於上開場
    所張貼判決書，非屬回復名譽之適當處分，應予駁回。
五、綜上所述，原告依照民法第184條第1項前段、第195條第1項
    規定，請求：被告給付原告3萬元，及自起訴狀繕本送達翌
    日即111年2月1日（見北司調卷第17頁）起至清償日止，按
    年息5％計算之利息，為有理由，應予准許，逾此範圍之請求
    ，則無理由，應予駁回。
六、本判決所命給付之金額未逾50萬元，依民事訴訟法第389條
    第1項第5款規定，應依職權宣告假執行；並依同法第392條
    第2項之規定，職權酌定相當之擔保金額，准被告供擔保後
    免為假執行。
七、本件事證已臻明確，兩造其餘攻防方法及所提證據，經本院
    斟酌後，核與判決結果不生影響，爰不予逐一論駁，併此敘
    明。
八、訴訟費用負擔之依據：民事訴訟法第79條。
中　　華　　民　　國　　111 　年　　9 　　月　　8 　　日
　　　　　　　　　民事第二庭  法　官 李子寧
以上正本係照原本作成。
如對本判決上訴，須於判決送達後20日內向本院提出上訴狀。如
委任律師提起上訴者，應一併繳納上訴審裁判費。　　　　　　
中　　華　　民　　國　　111 　年　　9 　　月　　8 　　日
　　　　　　　　　            書記官 黃幸雪
附表：
1.吳子汝：我就是要告你啦！怎麼樣。 2.李育霖：來來來，拜託。 3.吳子汝：垃圾。 4.8-1房東（按：即林瑤義，下同）：先生，不好意思我是跟你溝通。 5.金予珊：我們跟主委講。我們跟主委講。 6.李育霖：不用了啦，請不要被人當槍使。 7.8-1房東：不是，因為我住樓下。因為你們那個油煙。 8.吳子汝：8-1他的房子啦。 9.李育霖：一天到晚吱吱喳喳的，你不要被人家當槍使。 10.吳子汝：吱吱喳喳的是你啦！垃圾、神經病（手指原告李育霖）。把他照起來（指使中年婦女）。 11.8-1房東：因為你們那個油煙，搞得我們那個房子全部都是油煙。 12.吳子汝：這是所有權人。 13.李育霖：油煙？我家有煮東西嗎？ 14.8-1房東：我不知道，因為那個管子。 15.吳子汝：人家住戶講的耶。 16.李育霖：那也不是我家煮的。 17.金予珊：我跟你講，你直接去報警。 18.8-1房東：好啊，那管子不是你們的嗎。 19.李育霖：什麼都是我家。 20.金予珊：你叫環保局來。 21.8-1房客（按:即林旺枝）：不是，你也先不要講，你要講吼，你先不要講（手指原告李育霖） 22.金予珊：你哪位？ 23.8-1房客：你問我哪位，我是那裡的樓下。是他的租客。 24.吳子汝：住戶啊 。 25.金予珊：好，找主委。 26.8-1房客：但是我跟你講，你已經晚上吵到人家。 27.李育霖：怎麼又是我們？我哪有吵你們？ 28.8-1房客：你們樓上的聲音已經影響到我了。 29.李育霖：是我們嗎？請問你確定是我們嗎？ 30.8-1房客：然後，你剛剛說樹的問題。 31.李育霖：怎麼一天到晚說我家養狗？我家沒有養狗。 32.(中年婦女將手機貼近拍攝者金予珊面前企圖阻擋拍攝） 33.8-1房客：我沒有講你養狗的問題。 34.李育霖：你去問他啊。 35.吳子汝：誰說你家養狗，我有說你家養狗，你胡說八道。（手指原告李育霖） 36.李育霖：你之前有沒有講過？ 37.8-1房客：好啦，你先不要講，我們事情還沒處理。 38.金予珊：畜生講的、畜生講的。 39.吳子汝：我沒有講過，証據拿出來，你才畜生啦、你畜生啦、垃圾啦、你不要臉啦（手指原告李育霖及金予珊）。 40.8-1房客：好了，先別講。 41.吳子汝：誰講你家養狗。 42.李育霖：你有沒有說過。 43.吳子汝：沒有，養狗是我家，白痴（手指原告李育霖） 44.金予珊：公然侮辱喔。 45.吳子汝：你也公然侮辱喔，你剛講什麼，來告啊！ 46.8-1房客：你是要處理事情還是要吵架，因為你們大家都是住戶，你住下去不要影響到別人。 47.金予珊：你離他們遠一點（指原告李育霖）。 48.李育霖：等一下，我有影響到你們嗎？ 49.8-1房客：你那樹把人家用掉了是不是影響到別人？ 50.金予珊：那樹不是你的。 51.8-1房客：那是人家栽的耶。 52.金予珊：人家是誰？ 53.8-1房客：我們裡面的住戶栽的。 54.金予珊：他們都把那邊當廚餘桶，廚餘都往那邊丟。 55.8-1房客：你有看到誰丟廚餘？ 56.金予珊：他（指被告吳子汝）。 57.吳子汝：你胡說八道，証據拿出來。 58.金予珊：我可以調出來給你們看。 59.吳子汝：調出來，調出來看，他胡說八道。